ACORDAO-COMPLETO-2320979

ACÓRDÃO 12513/2019 ATA 42/2019 - SEGUNDA CÂMARA

VISTOS, relatados e discutidos estes autos de Tomada de Contas Especial instaurada pela Agência Nacional do Cinema (Ancine) , vinculada ao Ministério da Cultura (MinC) , em desfavor da AIA - Comunicação, Produção e Internet Ltda, da Sra. Alessandra Rubino de Oliveira Silvestri e do Sr. Mario Silvestri Filho, na condição de sócios da empresa, em razão da omissão no dever de prestar contas dos recursos destinados ao projeto de obra cinematográfica de longa-metragem, gênero documentário, intitulado "Cuba", o qual foi realizado com recursos captados pela referida sociedade, nos termos da Lei 8.685/1993 (Lei do Audiovisual) , e cadastrado no Sistema de Apoio às Leis de Incentivo à Cultura do Ministério da Cultura sob o número Salic 07-0479;
ACORDAM os Ministros do Tribunal de Contas da União, reunidos em Sessão de 2ª Câmara, diante das razões expostas pelo Relator, com fundamento nos arts. 1º, inciso I; 12, § 3º; 16, inciso III, alíneas "a" e "c"; 19; 23, inciso III; 28, inciso II; e 57 da Lei 8.443/92, c/c os arts. 209, 210 e 214, inciso III, alínea "a"; e 267 do Regimento Interno do Tribunal, em:
9.1. indeferir o pedido de prorrogação de prazo apresentado pela Sra. Alessandra Rubino de Oliveira Silvestri e pela empresa AIA - Comunicação, Produção e Internet Ltda., em 13/3/2018, ante a perda de seu objeto;
9.2. excluir o Sr. Mario Silvestri Filho da presente relação processual;
9.3. julgar irregulares as contas da empresa AIA - Comunicação, Produção e Internet Ltda. e da Sra. Alessandra Rubino de Oliveira Silvestri, condenando-as, solidariamente, ao pagamento das importâncias abaixo especificadas, fixando-lhes o prazo de 15 (quinze) dias, a contar da notificação, para que comprovem, perante o Tribunal (art. 214, III, a, do Regimento Interno) , o recolhimento das referidas quantias aos cofres do Fundo Nacional de Cultura, atualizadas monetariamente e acrescidas dos juros de mora, calculados a contar das datas indicadas até o dia do efetivo recolhimento do débito, na forma prevista na legislação em vigor:
	Valor original (R$) 
	Data da ocorrência

	155.000,00 (D) 
	28/12/2007

	12.900,00 (D) 
	29/2/2008

	10.500,00 (D) 
	31/3/2008

	12.000,00 (D) 
	30/4/2008

	12.000,00 (D) 
	30/5/2008

	12.000,00 (D) 
	30/6/2008

	13.000,00 (D) 
	31/7/2008

	14.000,00 (D) 
	29/8/2008

	13.500,00 (D) 
	30/9/2008

	13.000,00 (D) 
	31/10/2008

	14.000,00 (D) 
	28/11/2008

	12.500,00 (D) 
	30/6/2009

	15.000,00 (D) 
	31/7/2009

	13.500,00 (D) 
	31/8/2009

	15.000,00 (D) 
	30/9/2009

	14.500,00 (D) 
	30/11/2009

	15.000,00 (D) 
	30/12/2009

	16.000,00 (D) 
	29/1/2010

	14.000,00 (D) 
	26/2/2010

	16.881,81 (C) 
	21/1/2016

9.4. aplicar, individualmente, à empresa AIA - Comunicação, Produção e Internet Ltda. e à Sra. Alessandra Rubino de Oliveira Silvestri a multa prevista no art. 57 da Lei 8.443/1992, no valor de R$ 70.000,00 (setenta mil reais) , fixando-lhes o prazo de 15 (quinze) dias, a contar da notificação, para que comprovem, perante o Tribunal, o recolhimento das dívidas ao Tesouro Nacional, atualizadas monetariamente a contar da data deste Acórdão até o dia o efetivo recolhimento, caso não seja paga no prazo ora fixado, na forma da legislação em vigor;
9.5. aplicar, quando da execução deste julgado, individualmente, à empresa AIA Comunicação, Produção e Internet Ltda. e à Sra. Alessandra Rubino de Oliveira Silvestri a multa prevista no art. 6º, § 1º, da Lei 8.685/1993;
9.6. autorizar, desde logo, nos termos dos arts. 26 e 28, inciso II, da Lei 8.443/1992:
9.6.1. o pagamento das dívidas em até 36 (trinta e seis) parcelas mensais e consecutivas, se solicitado pela responsável, fixando-se o vencimento da primeira em 15 (quinze) dias, a contar do recebimento da notificação, e o das demais a cada 30 (trinta) dias, devendo incidir sobre cada uma delas os encargos legais devidos, na forma prevista na legislação em vigor, sem prejuízo ao vencimento antecipado do saldo devedor em caso de não comprovação do recolhimento de qualquer parcela, conforme prevê o art. 217, § 2º, do Regimento Interno deste Tribunal;
9.6.2. a cobrança judicial das dívidas, caso não atendida a notificação;
9.7. dar ciência desta deliberação às responsáveis, à Agência Nacional do Cinema (Ancine) e ao Procurador-Chefe da Procuradoria da República no Estado de São Paulo, para as providências que entender cabíveis;
9.8. arquivar o presente processo.

Tomada de contas especial instaurada pela Agência Nacional do Cinema (Ancine), vinculada ao Ministério da Cultura (MinC), em desfavor da AIA - Comunicação, Produção e Internet Ltda, da Sra. Alessandra Rubino de Oliveira Silvestri e do Sr. Mario Silvestri Filho, na condição de sócios da empresa, em razão da omissão no dever de prestar contas dos recursos destinados ao projeto de obra cinematográfica de longa-metragem, gênero documentário, intitulado Cuba, o qual foi realizado com recursos captados pela aludida sociedade, nos termos da Lei 8.685/1993 (Lei do Audiovisual), e cadastrado no Sistema de Apoio às Leis de Incentivo à Cultura do Ministério da Cultura sob o número Salic 07-0479.

Segunda Câmara

Entidades e Órgãos do Governo do Estado de São Paulo.

3. Interessados/Responsáveis:
3.1. Responsáveis: Aia - Comunicação, Produção e Internet Ltda. - ME (06.267.762/0001-35); Alessandra Rubino de Oliveira Silvestri (XXX.926.488-XX); Mario Silvestri Filho (XXX.902.218-XX).

13.1. Ministros presentes: Ana Arraes (Presidente), Augusto Nardes, Aroldo Cedraz (Relator) e Raimundo Carreiro.
13.2. Ministro-Substituto presente: André Luís de Carvalho.

ACORDAO-COMPLETO-2390753

Acórdão 3999/2020 - Segunda Câmara

AROLDO CEDRAZ

Adoto como Relatório e transcrevo a seguir a instrução técnica lançada à peça 48, que contou com a anuência do corpo dirigente da SEC-SP (peças 49 e 50) , bem como do Ministério Público junto ao Tribunal (peça 53) :
"INTRODUÇÃO
1.	Tratam os autos de tomada de contas especial instaurada pela Agência Nacional do Cinema (Ancine) , vinculada ao Ministério da Cultura (MinC) , em desfavor da AIA - Comunicação, Produção e Internet Ltda, da Sra. Alessandra Rubino de Oliveira Silvestri e do Sr. Mario Silvestri Filho, na condição de sócios da empresa, em razão da omissão no dever de prestar contas dos recursos destinados ao projeto de obra cinematográfica de longa-metragem, gênero documentário, intitulado "Cuba", o qual foi realizado com recursos captados pela aludida sociedade, nos termos da Lei 8.685/1993 (Lei do Audiovisual) , e cadastrado no Sistema de Apoio às Leis de Incentivo à Cultura do Ministério da Cultura sob o número Salic 07-0479.
HISTÓRICO 
2.	O projeto foi aprovado pela Ancine, por meio da Deliberação 349, de 27/12/2007, alterada pelas Deliberações 8, de 10/1/2008, 208, de 22/8/2008, 5, de 9/1/2009, e 58, de 4/4/2012, com autorização para captar recursos mediante patrocínio, na forma prevista no art. 1º-A da Lei 8.685/1993, até o valor de R$ 732.000,00, e prazo de captação estipulado para o período de 28/12/2007 a 31/12/2012 (peça 1, p. 17, 24, 27-28, 32-33 e 74) . A esse valor, seriam acrescidos R$ 218.000,00 provenientes de outras fontes, em virtude de contrato de coprodução com o ICAIC - Instituto Cubano de Audiovisual e Indústria Cinematográficos, e R$ 50.000,00 a título de contrapartida da própria empresa, totalizando o valor de R$ 1.000.000,00 para conclusão do projeto.
3.	Houve captação efetiva de recursos no valor de R$ 397.400,00, nos termos do art. 1º-A da Lei 8.685/1993, consoante recibos constantes dos autos (peça 44, p. 34-54) e lançamentos a crédito da conta corrente do projeto (peça 1, p. 134-173) . A tabela a seguir detalha os incentivos recebidos:
	Recibo nº 
	Data do crédito na conta de captação
	Valor do incentivo (R$) 
	Recibo nº 
	Data do crédito na conta de captação
	Valor do incentivo (R$) 

	1
	28/12/2007
	155.000,00
	11
	28/11/2008
	14.000,00

	2
	29/2/2008
	12.900,00
	12
	30/6/2009
	12.500,00

	3
	31/3/2008
	10.500,00
	13
	31/7/2009
	15.000,00

	4
	30/4/2008
	12.000,00
	14
	31/8/2009
	13.500,00

	5
	30/5/2008
	12.000,00
	15
	30/9/2009
	15.000,00

	6
	30/6/2008
	12.000,00
	16
	30/11/2009
	14.500,00

	7
	31/7/2008
	13.000,00
	17
	30/12/2009
	15.000,00

	8
	29/8/2008
	14.000,00
	18
	29/1/2010
	16.000,00

	9
	30/9/2008
	13.500,00
	19
	26/2/2010
	14.000,00

	10
	31/10/2008
	13.000,00
			
4.			O projeto aprovado (peças 1, p. 5-10) previa a realização de um filme com 96 minutos de duração, com suporte de captação em HDV e finalização em 35mm, destinado ao mercado de salas comercias de exibição, tendo por objeto a história e a trajetória de Cuba, um importante país latino-americano, que influenciou e apoiou os movimentos sociais na América Latina e na África. O plano de distribuição da obra incluía também a produção de 22.000 DVD para distribuição posterior à exibição em cinema, e de 7.000 livros promocionais para distribuição no lançamento do filme, sendo 10% para bibliotecas públicas e universidades (2.200 DVD e setecentos livros promocionais) .
5.	Expirados os prazos de captação, conclusão e prestação de contas do projeto, a empresa AIA foi notificada, por meio do ofício 2480/2013/Ancine/SFO/CAC, de 18/6/2013 (peça 1, p. 174) , a apresentar a documentação relativa à prestação de contas, nos termos da Instrução Normativa Ancine 110/2012 então vigente. Na ocasião, a empresa AIA solicitou prorrogação de prazo para conclusão do projeto até 31/12/2013 (peça 1, p. 176) . Previamente à análise do pedido, o processo foi submetido à apreciação da Coordenação de Análise de Projetos da Ancine (peça 1, p. 182) , em face de dúvida quanto à "efetiva nacionalidade da obra e sua relação com a política pública de fomento a obras audiovisuais nacionais independentes". As informações prestadas pela proponente sobre o assunto, em 25/10/2013, não foram suficientes para concluir sobre a efetiva nacionalidade da obra (peça 1, p. 187-195) , tendo o processo sido devolvido à Coordenação de Acompanhamento de Projetos da Ancine (peça 1, p. 203-204) . Diante da análise inconclusiva acerca da nacionalidade da obra, o pedido de prorrogação de prazo deixou de ser apreciado, e o processo foi encaminhado à Coordenação de Prestação de Contas da Ancine para adoção das providências cabíveis (peça 2, p. 4) .
6.	Em face da omissão no dever de prestar contas do projeto "Cuba" (Salic 07-0479) , e nos termos do relatório de análise documental 20/2016, de 22/1/2016 (peça 2, p. 42-45) , e do despacho 52/2016/CPC/SFO/Ancine, de 22/2/2016 (peça 2, p. 46-49) , foi instaurada a presente tomada de contas especial e emitido o relatório de TCE s/n, de 28/7/2016 (peça 2, p. 78-81) , com apuração de dano ao erário no valor original de R$ 401.378,32 e imputação de responsabilidade à AIA - Comunicação, Produção e Internet Ltda, à Sra. Alessandra Rubino de Oliveira Silvestri e ao Sr. Mario Silvestri Filho, na condição de sócios da empresa, e responsáveis pela execução e apresentação da prestação de contas do projeto. Tais informações foram ratificadas pela auditoria interna da Ancine, por meio do parecer 3/2016, de 11/8/2016 (peça 2, p. 83-85) . O Relatório de Auditoria, o Certificado de Auditoria e o Parecer do Dirigente do Órgão de Controle Interno 12/2017, de 10/1/2017, concluíram pela irregularidade das contas (peça 2, p. 87-91) . O Pronunciamento Ministerial, com ciência da manifestação pela irregularidade das contas, foi emitido em 21/2/2017 (peça 2, p. 95) .	
7.	Nos termos da instrução inicial (peça 4) , foi proposta a citação solidária da AIA - Comunicação, Produção e Internet Ltda, na condição de entidade proponente, e da Sra. Alessandra Rubino de Oliveira Silvestri e do Sr. Mario Silvestri Filho, sócios da referida empresa à época da ocorrência dos fatos, para que apresentassem alegações de defesa em face da omissão no dever de prestar contas dos recursos captados mediante patrocínio, na forma prevista no art. 1º-A da Lei 8.685/1993 (Lei do Audiovisual) , para execução do projeto "Cuba" (Salic 07-0479) , em ofensa ao disposto no art. 70, parágrafo único, da Constituição Federal, no art. 93 do Decreto-Lei 200/1967, no art. 66 do Decreto 93.872/1986, e no art. 7º da IN Ancine 110/2012.
8.	Em cumprimento ao despacho do Diretor da 1ª Diretoria Técnica da Secex-SP, de 24/4/2017 (peça 5) , foi promovida a citação da Sra. Alessandra Rubino de Oliveira Silvestri e da empresa AIA, mediante os ofícios 2132 e 2394/2017-TCU/Secex-SP, de 18/8/2017 e 18/9/2017, respectivamente (peças 24 e 30) . As responsáveis solicitaram duas prorrogações de prazo (peças 35 e 39) deferidas pelo Tribunal (peças 36 e 43) , tendo apresentado suas alegações de defesa nos termos da documentação às peças 39 e 44-46. Registra-se que, quando da apresentação da documentação às peças 45 e 46, as responsáveis solicitaram nova prorrogação de prazo para complementação de sua defesa, pelo prazo adicional de noventa dias, pleito que será analisado na presente instrução, em conjunto com as alegações de defesa já apresentadas. Foi promovida também a citação do Sr. Mario Silvestri Filho, mediante o ofício 2393/2017-TCU/Secex-SP, de 18/9/2017 (peça 29) ; o responsável apresentou suas alegações de defesa nos termos da documentação às peças 38 e 42.
EXAME TÉCNICO
Alegações de defesa apresentadas pelo Sr. Mario Silvestri Filho
9.	O Sr. Mario Silvestri Filho, por meio de seu representante legal, alega sua ausência de responsabilidade sobre a gestão dos recursos captados pela empresa AIA para execução do projeto "Cuba", tendo em vista que respondia por somente 1% do capital social da entidade e que a administração da sociedade era exercida exclusivamente pela Sra. Alessandra Rubino de Oliveira Silvestri, a qual detinha os outros 99% do capital social, nos termos da cláusula 5.8 do contrato social da empresa (peça 38, p. 13-25) .
10.	Para reforçar seu posicionamento, o responsável declara que não exercera nenhum ato de gestão e/ou administração em nome da empresa AIA, tampouco mantivera qualquer contato com a Ancine. A título exemplificativo, o responsável cita alguns documentos do projeto, todos subscritos pela Sra. Alessandra Rubino de Oliveira Silvestri: solicitação de análise e enquadramento de projetos (peça 1, p. 5-10) , cessão de direitos autorais (peça 1, p. 11) , proposta/contrato de abertura de conta investimento (peça 1, p. 20) , solicitação de remanejamento (peça 1, p. 25) , solicitação de prorrogação extraordinária do prazo de captação (peça 1, p. 177-178) , e requerimento para reconhecimento provisório de obra brasileira produzida em regime de coprodução internacional (peça 1, p. 187-192) .
11.	O responsável pontua que a responsabilidade de sócio minoritário, sem qualquer poder de gestão e sem ter praticado qualquer ato de administração, deve ser afastada, inclusive quanto a questões de natureza tributária, conforme entendimento pacífico de tribunais do Poder Judiciário, a exemplo de algumas decisões por ele reproduzidas em suas alegações de defesa. E esse mesmo entendimento já teria sido adotado também no âmbito do TCU, a exemplo do Acórdão 8572/2017-TCU-Segunda Câmara, de relatoria do Ministro Aroldo Cedraz.
12.	Como forma de demonstrar que sua atuação profissional não guarda relação com a execução da obra em exame nestes autos, o responsável descreve suas atividades profissionais desde 2007, tendo atuado como professor universitário e como consultor/prestador de serviço nas áreas de editoração, produção e edição de vídeo, foto e som; monitoramento de informações de market share; e prospecção de novos negócios (peça 38, p. 26-51) . Acrescenta que já teria solicitado sua exclusão do quadro societário da empresa AIA desde 2010 (peça 38, p. 53-57) , e apresenta uma declaração da Sra. Alessandra Rubino de Oliveira Silvestri, afirmando ser a responsável pela administração da aludida empresa, de modo que o Sr. Mario Silvestri Filho não teria participado, em nenhum momento, da execução do projeto "Cuba" (peça 42, p. 2) .
13.	Por fim, na eventualidade de permanecer como responsável nos autos, o Sr. Mario Silvestri Filho aponta que deveria responder somente por 1% do valor do débito, tendo em vista que, nas sociedades limitadas, a responsabilidade de cada sócio é restrita ao valor de suas quotas, consoante disposto no art. 1052 do Código Civil.
Análise
14.	Assiste razão ao responsável ao afirmar que todos os documentos relativos ao projeto "Cuba", desde a solicitação de enquadramento encaminhada à Ancine, foram assinados pela Sra. Alessandra Rubino de Oliveira Silvestri, a qual detinha 99% do capital social da empresa AIA e era responsável por sua administração, nos termos das cláusulas 3.2 e 5.8 da primeira alteração do contrato social, de 5/11/2007 (peça 38, p. 15 e 17) , ratificadas pelas cláusulas quinta e sexta da alteração do contrato social promovida em 5/2/2010 (peça 39, p. 9-10) . De fato, não consta dos autos nenhum ato de gestão praticado pelo aludido sócio minoritário, na condição de administrador da sociedade, que justifique sua responsabilização pelos atos irregulares ora questionados.
15.	Considerando que o Sr. Mario Silvestri Filho, que detinha somente 1% do capital social da empresa, não praticou nenhum ato de gestão perante a Ancine, na condição de administrador da sociedade, não há que se falar em sua responsabilização por atos irregulares na condução do projeto "Cuba", em harmonia com o entendimento já adotado pelo Tribunal em casos semelhantes, a exemplo do Acórdão 8572/2017-TCU-Segunda Câmara.
16.	Diante disso, propõe-se acatar as alegações de defesa apresentadas pelo Sr. Mario Silvestri Filho, excluindo-o da presente relação processual.
Alegações de defesa apresentadas, em conjunto, pela Sra. Alessandra Rubino de Oliveira Silvestri e pela empresa AIA - Comunicação, Produção e Internet Ltda
17.	Num primeiro momento, em 22/11/2017 (peça 39) , as responsáveis, por meio de seu representante legal, requerem um prazo maior para juntada de documentos aos autos e apresentam as alegações de defesa preliminares a seguir descritas.
17.1.	Quanto aos responsáveis arrolados nos autos, alegam não caber a responsabilização do Sr. Mario Silvestri Filho pelos fatos irregulares ora questionados, com base nos mesmos argumentos apresentados por aquele responsável e já analisados nos itens 9 a 16 desta instrução.
17.2.	Quanto à omissão no dever de prestar contas, as responsáveis alegam que o endereço para o qual as notificações da Ancine teriam sido encaminhadas, que correspondia ao então endereço residencial da Sra. Alessandra Rubino de Oliveira Silvestri e também endereço comercial da empresa AIA, estava "fechado" desde março/2013, de modo que as responsáveis não teriam tomado ciência de tais notificações. Apontam, também, a troca de endereço eletrônico, de aiaprod@uol.com.br para alessandrasilvestri@hotmail.com, a qual teria sido devidamente comunicada à Ancine em 2012 (peça 44, p. 274) , mas a agência teria mantido o endereço eletrônico antigo em suas tentativas de comunicação. Essa ausência de comunicação entre a Ancine e a empresa proponente, desde 2013, teria ocasionado a não apresentação de justificativas pelo atraso no cronograma do projeto.
17.3.	As responsáveis informam que a obra ainda não foi finalizada, em virtude da ausência de investidores interessados em aportar capital no projeto, provavelmente ocasionada pela forte crise financeira entre 2012 e 2015. A empresa AIA pretendia propor à Ancine o redimensionamento da obra para sua finalização com orçamento pessoal disponível, mas não o fez. A saída de alguns profissionais do projeto, incluindo-se o falecimento do então consultor histórico, Sr. Pedro Alvarez Tabio, em meados de 2009, também teria contribuído para o atraso na execução do projeto.
17.4.	Outro ponto questionado pela defesa diz respeito ao valor do débito, sobre o qual, no entender das responsáveis, teria incidido a multa de 50% sobre o valor atualizado, prevista no art. 6º, § 1º, da Lei 8.685/1993, além de multa de 50% prevista nos arts. 57 e 58 da Lei 8.443/1992. As responsáveis pontuam que a obra audiovisual está semifinalizada, tendo os recursos captados sido investidos em sua integralidade no projeto em comento, e requerem o afastamento das aludidas penalidades pecuniárias aplicadas sobre o valor do débito.
17.5.	Em face dos argumentos apresentados em caráter preliminar, as responsáveis requerem a devolução dos presentes autos à Ancine, com vistas a possibilitar a regularização do projeto perante a agência e a devida prestação de contas para comprovação do correto emprego dos recursos captados.
18.	Num segundo momento, em 13/12/2017 (peça 44) , as responsáveis reiteram as alegações de defesa apresentadas em 22/11/2017 e apresentam alegações adicionais, acompanhadas de documentação a título de prestação de contas, conforme explicitado a seguir.
18.1.	Quando da produção do filme em Cuba, em face da infraestrutura precária do local, não teria sido possível obter todos os comprovantes de despesas e/ou fiscais dos produtos adquiridos, a exemplo de materiais de escritório, alimentação e produtos de higiene para toda a equipe. Além disso, todos os prestadores de serviço contratados (equipe de iluminação, roteirista, diretor geral de produção, dentre outros) teriam sido pagos em moeda local, euro e/ou dólar, conforme planilha de pagamentos e respectivos comprovantes/recibos (peça 44, p. 12-17) . E, para efetuar tais pagamentos, o valor captado em reais fora transferido da conta corrente do projeto (Banco do Brasil, agência 4135-9, conta 6514-5) para uma conta bancária em território estrangeiro. Não foi apresentada a documentação comprobatória das operações de câmbio efetuadas nem da movimentação da conta destinatária dos recursos captados.
18.2.	O falecimento do produtor do filme, Sr. Donald Ranvaud, em 5/9/2016, teria acarretado um atraso nas filmagens do documentário, em virtude da necessidade de encontrar um novo produtor compatível com o viés e o atual estágio do documentário. O falecimento do consultor histórico, Sr. Pedro Alvarez Tabio, e a saída da consultora, Sra. Agnes Lealt, da empresa, dentre outras alterações sofridas na equipe de produção do filme (peça 44, p. 264-273) , também teriam contribuído para o atraso na execução do projeto.
18.3.	Segundo a defesa, não há que se falar em omissão no dever de prestar contas, mas sim ausência de comunicação efetiva entre a empresa AIA e a Ancine, tendo em vista que a Sra. Alessandra Rubino de Oliveira Silvestri, em momento algum, deixou de prestar contas perante a agência, tendo peticionado solicitações de prorrogação de prazo, questionamentos, informações e atualizações sobre o documentário.
18.4.	As responsáveis informam que apresentaram um requerimento à Ancine, em 11/12/2017, justificando o atraso na execução do projeto e solicitando sua retomada, de modo a finalizar a obra já iniciada, ainda que desrespeitados os prazos regulamentares (peça 44, p. 9-10) . Considerando que a empresa proponente não conseguira captar o montante total autorizado de recursos, o projeto não teria sido realizado na forma originalmente concebida, estando, atualmente, em fase de montagem.
18.5.	Prestados esses esclarecimentos, a defesa apresenta uma documentação por ela intitulada "prestação parcial de contas", contendo os seguintes documentos, além daqueles já constantes das peças 1 e 2 destes autos:
	a) todos os recibos de captação (peça 44, p. 34-54) , confirmando a captação de recursos no valor total de R$ 397.400,00, conforme tabela contida no item 3 desta instrução;
	b) relatório de cumprimento do objeto (peça 44, p. 80-84) , em que consta a informação de que o roteiro do filme foi finalizado e que a obra está em processo de reedição, com veiculação prevista para maio/2018;
	c) amostra (teaser) do filme em DVD, cuja visualização está disponível também no site www.cubathefilm.com. Segundo a defesa, estão sendo editadas mais de trinta horas de filmagens para apresentação do primeiro corte, etapa que precede a finalização do documentário;
	d) planilha orçamentária provisória, contendo o detalhamento de despesas efetuadas no valor total de R$ 445.220,89 (peça 44, p. 12-17) , e comprovantes/recibos que comprovam parte dessas despesas (peça 44, p. 93-263 e 287-361) . A defesa relata que outros comprovantes de despesas e contratos com os respectivos prestadores de serviço ainda estão sendo providenciados.
18.6.	Por fim, as responsáveis afirmam que ainda não foi possível a obtenção do certificado de produto brasileiro (CPB) , necessário à aprovação das contas, tendo em vista que o filme, embora completamente filmado, encontra-se em fase de montagem e finalização.
19.	E, num terceiro momento, em 13/3/2018 (peças 45 e 46, de igual teor) , as responsáveis reiteram as alegações de defesa encaminhadas anteriormente, solicitam nova prorrogação de prazo de noventa dias para apresentação do CPB e eventual documentação complementar, e apresentam a seguinte documentação adicional a título de prestação de contas:
	a) demonstrativo orçamentário e contábil (peça 45, p. 3-6) , com recursos disponibilizados no valor de R$ 417.270,00, sendo R$ 397.400,00 captados nos termos do art. 1º-A da Lei 8.685/1993 e R$ 19.870,00 a título de contrapartida, e execução de despesas no valor de R$ 464.232,79;
	b) DVD da obra em seu corte atual, com duração de 170 minutos (peça 45, p. 7) ;
	c) outros comprovantes/recibos de despesas realizadas (peça 45, p. 8-217) .
Análise
20.	Com relação à omissão no dever de prestar contas, as responsáveis alegam que não teria havido omissão, mas sim falha na comunicação entre a empresa proponente e a Ancine. Segundo elas, as notificações da Ancine para apresentação da prestação de contas não teriam sido recebidas e, por isso, não teria sido apresentada nenhuma justificativa para o atraso na conclusão da obra. Em complemento a isso, apresentam uma série de documentos a título de prestação de contas, embora afirmem que a obra ainda não está finalizada, em virtude de diversos fatores que teriam contribuído para o atraso na execução do projeto.
20.1.	A falha de comunicação entre a entidade proponente e a Ancine como justificativa para a não apresentação da prestação de contas não merece prosperar.
20.2.	O ofício 414/2013/Ancine/SFO/CAP, de 21/10/2013 (peça 1, p. 183-184) , que as responsáveis alegam ter sido enviado ao endereço incorreto, foi encaminhado ao endereço eletrônico alessandrasilvestri@hotmail.com, indicado pela empresa proponente, e devidamente recebido em 24/10/2013 (peça 1, p. 185-186) , tendo a empresa AIA, inclusive, apresentado resposta nos termos da documentação à peça 1, p. 187-195. E, a última notificação da Ancine, por meio do ofício 504/2013/Ancine/SFO/CAP, de 6/12/2013 (peça 1, p. 196) , embora enviada ao endereço eletrônico antigo (aiaprod@uol.com.br) e, de fato, não recebida pelo destinatário (peça 1, p. 197-198) , foi encaminhada, posteriormente, ao endereço eletrônico asl@aiaprod.com (peça 1, p. 201) , também indicado pela empresa proponente em 2012, embora não conste dos autos o comprovante de seu recebimento. Em virtude disso, a agência promoveu a notificação, também, por meio de edital publicado no Diário Oficial da União de 22/6/2016, quanto à omissão no dever de prestar contas (peça 2, p. 17) , e de 5/10/2015, quanto à instauração da TCE (peça 2, p. 27) .
20.3.	É importante destacar que, desde 18/6/2013, a entidade proponente fora notificada, por meio do ofício 2480/2013/Ancine/SFO/CAC (peça 1, p. 174) , de que os prazos de captação, conclusão e prestação de contas do projeto estavam expirados, cabendo àquela entidade apresentar a devida prestação de contas nos termos do art. 7º da IN Ancine 110/2012 então vigente. Na ocasião, a empresa AIA tomou ciência da notificação da Ancine e solicitou nova prorrogação de prazo para conclusão do projeto até 31/12/2013 (peça 1, p. 176) , sem apresentar nenhum documento a título de prestação de contas, ainda que parcial, nem apontar nenhuma justificativa para tal. Mostra-se oportuno reproduzir o texto da referida resposta da empresa: "O projeto CUBA segue em produção, sem captação em território nacional nos últimos 24 meses. Em vista a situação, solicito a prorrogação para o prazo de conclusão até 31/12/2013".
20.4.	Fica evidente que a empresa proponente estava ciente da expiração de todos os prazos do projeto, não podendo ser aceito o argumento de que a prestação de contas não foi apresentada em virtude de as notificações da Ancine terem sido encaminhadas para um endereço inativo. Além disso, ainda que seja admitida alguma falha nas tentativas de localização dos responsáveis previamente a sua notificação por meio de edital publicado no DOU, compete exclusivamente ao gestor o ônus de comprovar a boa e regular aplicação dos recursos públicos recebidos, por força do disposto no art. 70, parágrafo único, da Constituição Federal, no art. 93 do Decreto-Lei 200/1967, e no art. 66 do Decreto 93.872/1986, não podendo o gestor esquivar-se de tal responsabilidade sob a alegação de que não fora devidamente notificado para tanto.
20.5.	Quanto aos reflexos de possíveis falhas nas tentativas de notificação das responsáveis na fase interna da TCE, é importante mencionar o entendimento deste Tribunal no sentido de que eventuais vícios na fase interna da TCE - ausência de notificação válida dos responsáveis e eventual restrição à defesa e ao contraditório, por exemplo - não têm o condão de afetar o processo que se desenrola na fase externa. A fase interna constitui procedimento inquisitório de coleta de provas, assemelhado ao inquérito policial; já na fase externa, que tem início com a autuação do processo no TCU, há oportunidade de defesa após a citação válida dos responsáveis, em respeito ao contraditório e ao devido processo legal. Nesse sentido, citam-se os Acórdão 653/2017-TCU-Segunda Câmara, de relatoria do Ministro Augusto Nardes, 4.938/2016-TCU-1ª Câmara, de relatoria do Ministro Bruno Dantas, 2.875/2014-TCU-Plenário, de relatoria do Ministro Benjamin Zymler, e 3.487/2010-TCU-1ª Câmara, de relatoria do Ministro Walton Alencar Rodrigues.
20.6.	Diante disso, considerando que as responsáveis foram regularmente citadas no âmbito do TCU para apresentação de suas alegações de defesa, sendo-lhes assegurado o direito ao contraditório e à ampla defesa, não há que se falar em cerceamento de defesa nem ofensa ao devido processo legal, em face de eventuais falhas na notificação das responsáveis na fase interna da TCE.
20.7.	Ademais, a jurisprudência desta Corte de Contas é pacífica no sentido de que a omissão no dever de prestar contas fica caracterizada apenas a partir da citação pelo TCU. Vale dizer, desde o término do prazo de captação em 31/12/2012, a empresa proponente tinha 120 dias para apresentar a devida prestação de contas à Ancine, consoante disposto no art. 7º da IN Ancine 110/2012. E, ainda que esse prazo tivesse sido desrespeitado, caso a prestação de contas tivesse sido apresentada à Ancine em momento anterior ao da citação, promovida pelo TCU somente em 2017, restaria configurada intempestividade, e não omissão, no dever de prestar contas. Nesse sentido, citam-se os Acórdão 4816/2017-TCU-Segunda Câmara, de relatoria da Ministra Ana Arraes, 5.910/2016-TCU-2ª Câmara, de relatoria do Ministro Augusto Nardes, 7.471/2015-TCU-1ª Câmara, de relatoria do Ministro Benjamin Zymler, e 5.773/2015-TCU-1ª Câmara, de relatoria do Ministro José Múcio Monteiro.
20.8.	Nessa linha de raciocínio, a responsáveis tiveram mais de quatro anos para apresentar a prestação de contas do projeto "Cuba" à Ancine e não o fizeram. Somente depois de regularmente citadas nestes autos, as responsáveis apresentaram alguns documentos ao TCU a título de prestação de contas, não podendo ser afastada a hipótese de omissão no dever de prestar contas, em harmonia com a jurisprudência deste Tribunal. Registra-se que as próprias responsáveis afirmam que a obra não está finalizada e que pretendiam propor à Ancine um redimensionamento do projeto em virtude de os recursos captados não terem sido suficientes para sua realização na forma originalmente concebida, mas também não o fizeram. O requerimento apresentado à Ancine em 11/12/2017, justificando o atraso na execução do projeto e solicitando sua retomada, é posterior à citação das responsáveis, momento em que já estava caracterizada a omissão no dever de prestar contas.
21.	Superada a discussão quanto à omissão no dever de prestar contas, a qual permanece no presente caso, passa-se ao exame dos documentos ora apresentados a título de prestação de contas do projeto. O Tribunal adota o entendimento de que, ainda que caracterizada a omissão no dever de prestar contas, o que enseja o julgamento pela irregularidade, a apresentação intempestiva das contas poderá elidir o débito se comprovada a aplicação regular dos recursos. Como exemplo, citam-se os Acórdão 3771/2017-TCU-Segunda Câmara, de relatoria do Ministro Marcos Bemquerer, 4.887/2015-TCU-1ª Câmara, de relatoria do Ministro Benjamin Zymler, 855/2015-TCU-Plenário, de relatoria do Ministro Vital do Rêgo, e 1.615/2012-TCU-Plenário, de relatoria do Ministro Augusto Nardes.
21.1.	No presente caso, os documentos apresentados à título de prestação de contas não são suficientes para demonstrar a boa e regular aplicação dos recursos captados pela empresa proponente.
21.2.	As responsáveis afirmam que a obra não está finalizada, mas se encontra em fase de montagem, com previsão de veiculação em maio/2018. De imediato, fica evidente que não houve comprovação do cumprimento do objeto, nos termos previstos no art. 11, inciso IX, alínea "b" da IN Ancine 110/2012, c/c o art. 8º da Lei 8.685/1993, em virtude da ausência dos seguintes materiais comprobatórios: cópia em DVD, contendo a versão finalizada da obra produzida; comprovante de entrega da cópia final de Depósito Legal na Cinemateca Brasileira; e amostras de material de divulgação da obra. Por certo, se a obra não está finalizada, não há como apresentar tais materiais.
21.3.	As responsáveis buscam justificar o atraso na execução do projeto em virtude de investimentos insuficientes e de alterações na equipe de produção do filme, bem como tentam demonstrar que o projeto ainda está em andamento. Os elementos constantes dos autos apontam para situação diversa. O prazo de captação do projeto expirou em 31/12/2012 e, se a empresa não seria capaz de concluir a obra na forma incialmente concebida, tal fato deveria ter sido reportado à Ancine oportunamente e não o foi. Além disso, algumas das alterações apontadas na equipe de produção são posteriores a 2015, data em que o projeto já deveria estar concluído e suas contas prestadas.
21.4.	Ademais, diversos documentos apresentados em resposta à citação datam de 2017 ou 2018, ou seja, são posteriores ao chamamento das responsáveis nestes autos. Tal fato reforça o entendimento de que o projeto foi interrompido em 2013, quando se deu a última comunicação entre a empresa AIA e a Ancine, e que, somente com o recebimento dos ofícios citatórios, as responsáveis pretendem retomar sua execução com o intuito de prestar contas ao TCU. E, considerando que a documentação está sendo organizada nesse momento, as responsáveis têm solicitado diversas prorrogações de prazo para adotar as medidas necessárias à conclusão de projeto e, assim, apresentar todos os documentos cabíveis.
21.5.	A título exemplificativo, citam-se alguns documentos trazidos aos autos: declaração para fins de revalidação do registro de agente econômico perante a Ancine, datado de 11/10/2017 (peça 44, p. 277-278) ; relatório de cumprimento do objeto (peça 44, p. 80-84) , relatório global de captação (peça 44, p. 34-35) , requerimento apresentado à Ancine (peça 44, p. 9-10) , e declarações de composição da equipe técnica (peça 44, p. 263, 270 e 272) , todos datados de 11/11/2017; ficha técnica da obra, datada de 15/11/2017 (peça 44, p. 91-92) ; e declaração do editor de imagens contratado, datada de 22/2/2018 (peça 45, p. 91) .
21.6.	Ressalta-se que os documentos apresentados em resposta à citação contêm informações inconsistentes e incompletas. Num primeiro momento, foi apresentada uma planilha orçamentária provisória, com despesas executadas no valor total de R$ 445.220,89, sendo que parte dessas despesas não está amparada por documentos que atestem sua efetiva execução. Posteriormente, foi apresentado um demonstrativo orçamentário e contábil, com execução de despesas no valor total de R$ 464.232,79. Também não foi apresentado o extrato bancário da conta corrente do projeto, contendo toda a movimentação financeira efetuada, conforme dispõe o art. 11, inciso VI, da IN Ancine 110/2012, com o agravante de que as próprias responsáveis afirmam que os recursos foram transferidos para uma conta corrente no exterior, da qual também não consta nenhum documento comprobatório. Dessa forma, além de a obra não ter sido finalizada, não é possível estabelecer o nexo causal entre os recursos captados e as despesas efetivamente executadas até então.
21.7.	As responsáveis solicitaram diversas prorrogações de prazo para complementação de suas alegações de defesa (peças 35, 39 e 45) , sob os argumentos de que a Sra. Alessandra Rubino de Oliveira Silvestri está, atualmente, em Portugal, e que a documentação "está sendo organizada" e enviada ao Brasil pelo serviço postal. Outra justificativa para o último pedido de prorrogação de prazo (peça 45) , ainda pendente de apreciação, é a impossibilidade de obtenção, até o presente momento, do CPB, exigível nos termos do art. 11, § 5º, da IN Ancine 110/2012, o qual, segundo as responsáveis, "está em vias de ser obtido". Ocorre que, para emissão do aludido certificado, é necessário o envio à Ancine da cópia da obra finalizada em DVD, o que ainda não ocorreu. Assim, desde a ciência do ofício citatório enviado à Sra. Alessandra Rubino de Oliveira Silvestri, em 26/8/2017 (peça 25) , e consideradas as prorrogações de prazo já deferidas pelo Tribunal, a responsável teve assegurados mais de sete meses para apresentar suas alegações de defesa.
21.8.	Especificamente com relação à emissão do CPB, destaca-se que, consoante entendimento contido no Acórdão 6777/2014-TCU-Segunda Câmara, de relatoria do Ministro José Jorge, a apresentação do CPB, emitido pela Ancine, apenas confirma a existência de uma determinada obra audiovisual, mas não comprova que o produto certificado corresponda a todas as especificações do produto proposto e aprovado pelos órgãos competentes. Vale dizer, ainda que a empresa AIA consiga obter o CPB, tal documento, por si só, não será suficiente para comprovar o cumprimento do objeto nos termos aprovados pela Ancine.
21.9.	Nesse sentido, considerando que a obra não está finalizada, e, portanto, não há que se falar em cumprimento do objeto, e que a documentação apresentada para comprovar a execução financeira do projeto, ainda que parcial, está inconsistente e incompleta, o que impede o estabelecimento de nexo causal entre os recursos captados e as despesas efetuadas, propõe-se, desde já, o julgamento pela irregularidade das contas, com imputação de débito e aplicação de multa às responsáveis. Esse foi o entendimento adotado pelo Tribunal em caso semelhante, conforme se depreende do Acórdão 1442/2015-TCU-Segunda Câmara, de relatoria da Ministra Ana Arraes. Propõe-se, também, indeferir o pedido de prorrogação de prazo formulado pelas responsáveis em 13/3/2018, em virtude de a mera apresentação do CPB, que seria o fundamento dessa nova prorrogação de prazo, não ser capaz de alterar o mérito dos presentes autos.
21.10.	Ressalta-se que já se passaram mais de oito anos desde a última captação de recursos, sem que a empresa proponente tenha apresentado o produto final do projeto, por meio de cópia da versão finalizada da obra em DVD, e do depósito obrigatório, na Cinemateca Brasileira, de cópia da obra audiovisual, nos termos previstos no art. 8º da Lei 8.685/1993. Nesse sentido, não há elementos nos autos para que se possa efetivamente reconhecer a boa-fé na conduta das responsáveis, podendo este Tribunal, desde logo, proferir o julgamento de mérito pela irregularidade das contas, nos termos do art. 202, §§ 2º e 6º, do Regimento Interno/TCU, com imputação de débito e aplicação da multa prevista no art. 57 da Lei 8.443/1992 às responsáveis.
21.11.	Quanto ao valor do débito, deve ser considerado o volume total de recursos captados, conforme tabela contida no item 3 desta instrução, devendo ser abatida a quantia ressarcida aos cofres da União em 21/1/2016, no valor de R$ 16.881,81 (peça 2, p. 41) , e acrescida a multa de 50% sobre o valor atualizado do débito, nos termos do art. 6º, § 1º, da Lei 8.685/1993. Registra-se que a multa prevista no art. 6º, § 1º, da Lei 8.685/1993, aplicável em caso de não cumprimento do projeto de produção de obra audiovisual, não se confunde com a multa prevista no art. 57 da Lei 8.443/1992, aplicável nos casos em que o responsável for julgado em débito pelo Tribunal. Assim, não merece ser acolhido o pleito das responsáveis no sentido de afastar tais penalidades pecuniárias.
21.12.	A despeito de todas as irregularidades apontadas nos autos, caso o Tribunal entenda de forma diversa, e considerando o pleito formulado pelas responsáveis, no sentido de devolver os autos à Ancine, com vistas a possibilitar a regularização do projeto perante aquela agência e a devida prestação de contas para comprovação do correto emprego dos recursos captados, cabe propor, alternativamente, o arquivamento do presente processo sem julgamento de mérito, e a devolução dos autos à Ancine, a quem compete a fiscalização primária de recursos captados nos termos da Lei 8.685/1993, para reexame da matéria e instauração de um novo processo de tomada de contas especial, se confirmadas irregularidades na condução do projeto "Cuba".
CONCLUSÃO
22.	Em face da análise promovida nos itens 20 e 21 desta instrução, considerando que as alegações de defesa apresentadas pela Sra. Alessandra Rubino de Oliveira Silvestri e pela empresa AIA não foram suficientes para sanear a irregularidade a elas atribuídas, e inexistindo nos autos elementos que permitam concluir pela ocorrência de boa-fé ou de outros excludentes de culpabilidade na conduta das responsáveis, propõe-se julgar irregulares suas contas, nos termos do art. 16, inciso III, alíneas "a" e "c", da Lei 8.443/1992, e condená-las em débito, solidariamente, bem como lhes aplicar, individualmente, a multa prevista no art. 57 da mesma Lei. Cabe propor, também, o indeferimento do pedido de prorrogação de prazo apresentado pelas responsáveis em 13/3/2018, tendo em vista que a mera apresentação do CPB, que seria o fundamento desse pleito, não será capaz de alterar o mérito dos presentes autos. Com relação ao Sr. Mario Silvestri Filho, propõe-se acatar as alegações de defesa apresentadas pelo responsável, excluindo-o da presente relação processual, consoante análise empreendida nos itens 14 a 16 desta instrução.
PROPOSTA DE ENCAMINHAMENTO
23.	Diante do exposto, submetem-se os autos à consideração superior, propondo:
	a) indeferir o pedido de prorrogação de prazo apresentado pela Sra. Alessandra Rubino de Oliveira Silvestri e pela empresa AIA - Comunicação, Produção e Internet Ltda em 13/3/2018, tendo em vista que a mera apresentação do certificado de produto brasileiro (CPB) , que seria o fundamento desse pleito, não será capaz de alterar o mérito dos presentes autos;
	b) acatar as alegações de defesa apresentadas pelo Sr. Mario Silvestri Filho;
	c) rejeitar as alegações de defesa apresentadas pela Sra. Alessandra Rubino de Oliveira Silvestri e pela empresa AIA - Comunicação, Produção e Internet Ltda;
	d) excluir o Sr. Mario Silvestri Filho (XXX.902.218-XX) da presente relação processual;
	e) com fundamento nos arts. 1º, inciso I, 16, inciso III, alíneas "a" e "c", 19, caput, e 23, inciso III, da Lei 8.443/1992, c/c os arts. 1º, inciso I, 209, incisos I e III, 210 e 214, inciso III, do Regimento Interno/TCU, julgar irregulares as contas da Sra. Alessandra Rubino de Oliveira Silvestri (XXX.926.488-XX) e da empresa AIA - Comunicação, Produção e Internet Ltda (06.267.762/0001-35) , e condená-las, solidariamente, ao pagamento das quantias a seguir especificadas, com a fixação do prazo de quinze dias, a contar das notificações, para comprovarem, perante o Tribunal (art. 214, inciso III, alínea "a", do Regimento Interno/TCU) , o recolhimento da dívida aos cofres do Fundo Nacional de Cultura, atualizada monetariamente e acrescida dos juros de mora, calculados a partir da data discriminada até a data do recolhimento, na forma prevista na legislação em vigor, devendo, ainda, ser acrescida multa de 50% sobre o valor original atualizado, nos termos do art. 6º, § 1º, da Lei 8.685/1993:
	Valor original (R$) 
	Data da ocorrência

	155.000,00 (D) 
	28/12/2007

	12.900,00 (D) 
	29/2/2008

	10.500,00 (D) 
	31/3/2008

	12.000,00 (D) 
	30/4/2008

	12.000,00 (D) 
	30/5/2008

	12.000,00 (D) 
	30/6/2008

	13.000,00 (D) 
	31/7/2008

	14.000,00 (D) 
	29/8/2008

	13.500,00 (D) 
	30/9/2008

	13.000,00 (D) 
	31/10/2008

	14.000,00 (D) 
	28/11/2008

	12.500,00 (D) 
	30/6/2009

	15.000,00 (D) 
	31/7/2009

	13.500,00 (D) 
	31/8/2009

	15.000,00 (D) 
	30/9/2009

	14.500,00 (D) 
	30/11/2009

	15.000,00 (D) 
	30/12/2009

	16.000,00 (D) 
	29/1/2010

	14.000,00 (D) 
	26/2/2010

	16.881,81 (C) 
	21/1/2016

Valor atualizado até 17/4/2018 (sem juros) : R$ 678.689,68 (A) 
Valor da multa sobre o valor atualizado até 17/4/2018: R$ 339.344,84 (B = 50% A) 
Valor atualizado até 17/4/2018 (com juros) : R$ 1.013.828,31  (C) (peça 47) 
Valor total do débito em 17/4/2018: R$ 1.353.173,15 (C + B) 
	f) aplicar à Sra. Alessandra Rubino de Oliveira Silvestri (XXX.926.488-XX) e à empresa AIA - Comunicação, Produção e Internet Ltda. (06.267.762/0001-35) , individualmente, a multa prevista no art. 57 da Lei 8.443/1992 c/c o art. 267 do Regimento Interno/TCU, com a fixação do prazo de quinze dias, a contar das notificações, para comprovarem, perante o Tribunal (art. 214, inciso III, alínea "a", do Regimento Interno/TCU) , o recolhimento das dívidas aos cofres do Tesouro Nacional, atualizadas monetariamente desde a data do acórdão que vier a ser proferido até a dos efetivos recolhimentos, se forem pagas após o vencimento, na forma da legislação em vigor;
	g) autorizar, desde logo, nos termos do art. 28, inciso II, da Lei 8.443/1992, a cobrança judicial das dívidas caso não atendidas as notificações;
	h) autorizar, caso requerido e se o processo não tiver sido remetido para cobrança judicial, o pagamento das dívidas em até 36 (trinta e seis) parcelas mensais e consecutivas, nos termos do art. 26 da Lei 8.443/1992 c/c o art. 217 do Regimento Interno/TCU, fixando-se o vencimento da primeira parcela em quinze dias, a contar do recebimento da notificação, e o das demais a cada trinta dias, devendo incidir sobre cada valor mensal os correspondentes acréscimos legais, na forma prevista na legislação em vigor;
	i) alertar as responsáveis de que, em caso de parcelamento da dívida, a falta de pagamento de qualquer parcela importará o vencimento antecipado do saldo devedor, nos termos do art. 217, § 2º, do Regimento Interno/TCU;
	j) encaminhar cópia da deliberação que vier a ser proferida ao Procurador-Chefe da Procuradoria da República no Estado de São Paulo, nos termos do § 3º do art. 16 da Lei 8.443/1992, c/c o § 7º do art. 209 do Regimento Interno/TCU, para adoção das medidas que entender cabíveis, informando que o conteúdo da decisão do TCU pode ser consultado no endereço www.tcu.gov.br/acordaos e que o inteiro teor dos acórdãos, incluindo os relatórios e os votos, pode ser obtido no dia seguinte ao de sua oficialização;
	k) remeter cópia da deliberação que vier a ser proferida aos responsáveis e à Agência Nacional do Cinema, informando que o conteúdo da decisão do TCU pode ser consultado no endereço www.tcu.gov.br/acordaos e que o inteiro teor dos acórdãos, incluindo os relatórios e os votos, pode ser obtido no dia seguinte ao de sua oficialização."
É o Relatório.

8.1. Eduardo Simões Fleury (273.434/OAB-SP); Renata Dorce Armonia (129.607/OAB-SP) e outros, representando Aia - Comunicação, Produção e Internet Ltda. - ME, Alessandra Rubino de Oliveira Silvestri e Mario Silvestri Filho.

Subprocurador-Geral Lucas Rocha Furtado.

TOMADA DE CONTAS ESPECIAL. OMISSÃO NO DEVER DE PRESTAR CONTAS. RECURSOS CAPTADOS PARA A REALIZAÇÃO DE PRODUÇÃO CINEMATOGRÁFICA. LEI DO AUDIOVISUAL. NÃO ATINGIMENTO DOS OBJETIVOS DO PROJETO SALIC 07-0479 FIRMADO COM A ANCINE. CITAÇÃO. REJEIÇÃO DAS ALEGAÇÕES DE DEFESA. EXCLUSÃO DA RELAÇÃO PROCESSUAL DE SÓCIO QUE NÃO CONCORREU PARA O COMETIMENTO DO DANO. IRREGULARIDADE DAS CONTAS. DÉBITO E MULTA. CIÊNCIA. ARQUIVAMENTO.

TOMADA DE CONTAS ESPECIAL (TCE)

Secretaria de Controle Externo de Tomada de Contas Especial (SecexTCE).

Conforme consignado no Relatório precedente, esta Tomada de Contas Especial foi instaurada pela Agência Nacional do Cinema (Ancine) , vinculada ao Ministério da Cultura (MinC) , em desfavor da AIA - Comunicação, Produção e Internet Ltda, da Sra. Alessandra Rubino de Oliveira Silvestri e do Sr. Mario Silvestri Filho, na condição de sócios da empresa, em razão da omissão no dever de prestar contas dos recursos destinados ao projeto de obra cinematográfica de longa-metragem, gênero documentário, intitulado "Cuba", o qual foi realizado com recursos captados pela referida sociedade, nos termos da Lei 8.685/1993 (Lei do Audiovisual) , e cadastrado no Sistema de Apoio às Leis de Incentivo à Cultura do Ministério da Cultura sob o número Salic 07-0479.
2.	No âmbito interno, em face da omissão no dever de prestar contas, o Relatório do Tomador de Contas (peça 2, p. 78-81) concluiu que a não apresentação de todos os elementos necessários à prestação de contas final dos recursos repassados configurava dano ao Erário pelo valor total dos recursos captados, R$ 401.378,32, devendo a responsabilidade ser imputada à empresa AIA - Comunicação, Produção e Internet Ltda, à Sra. Alessandra Rubino de Oliveira Silvestri e ao Sr. Mario Silvestri Filho, na condição de sócios da empresa, e responsáveis pela execução e apresentação da prestação de contas do projeto. Nesse mesmo sentido, o Parecer de Auditoria Interna, o Relatório de Auditoria, o Certificado de Auditoria e o Parecer do Dirigente do Órgão de Controle Interno (peça 2, p. 83-91) . O Pronunciamento Ministerial da Pasta respectiva consta da peça 2, p. 95.
3.	No âmbito deste Tribunal os responsáveis foram regularmente citados a apresentaram suas alegações de defesa, que foram examinadas pela SEC-SP e concluíram pela exclusão da relação processual do Sr. Mario Silvestri Filho, uma vez que restou demonstrado que sua participação societária na empresa AIA - Comunicação, Produção e Internet Ltda. correspondia a apenas 1% e que não há de sua parte outra ação que indique participação na irregularidade apurada neste processo. Nesse particular, desde logo, acolho a defesa apresentada pelo Sr. Mario Silvestri Filho para excluí-lo desta relação processual.
4.	Em relação à Sra. Alessandra Rubino de Oliveira Silvestri e à empresa AIA - Comunicação, Produção e Internet Ltda., a SEC-SP propôs rejeitar suas alegações de defesa, julgar irregulares suas contas, condenando-as, solidariamente, ao pagamento do débito apurado, além de aplicar-lhes a multa prevista no art. 57 da Lei 8.443/1992 cumulativamente com a multa prevista no art. 6º, § 1º, da Lei 8.685/1993. 
5.	O Ministério Público junto ao Tribunal anuiu ao exame e à proposta de encaminhamento da Unidade Técnica, ao qual alio-me por considerar adequados os fundamentos utilizados pela SEC-SP, incluindo-os às minhas próprias razões de decidir, sem prejuízo dos destaques que farei a seguir.
6.	No que diz respeito à Sra. Alessandra Rubino de Oliveira Silvestri e à empresa AIA - Comunicação, Produção e Internet Ltda., em defesa conjunta, alegaram, à peça 39, em síntese, que: a) não houve omissão no dever de prestar contas, mas falha da comunicação processual, uma vez as notificações da Ancine teriam sido encaminhadas ao endereço residencial da Sra. Alessandra Rubino de Oliveira Silvestri e também endereço comercial da empresa AIA, que estava "fechado" desde março/2013, e que as comunicações por e-mail não teriam sido encaminhadas ao endereço eletrônico atualizado, conforme informado à Ancine; b) a obra ainda não estava finalizada e que a empresa AIA pretendia propor à Ancine o seu redimensionamento para finalização com orçamento pessoal disponível; e c) débito e multa seriam indevidos, uma vez que a obra audiovisual estaria semifinalizada, tendo os recursos captados sido investidos em sua integralidade.
7.	Em complemento à peça 44, as responsáveis apresentaram alegações complementares, reiterando as iniciais e juntando documentação a título de prestação de contas. Na oportunidade, esclareceram, em síntese, que: a) quando da produção do filme em Cuba, em face da infraestrutura precária do local, não teria sido possível obter todos os comprovantes de despesas e/ou notas fiscais dos produtos adquiridos, a exemplo de materiais de escritório, alimentação e produtos de higiene para toda a equipe; b) todos os prestadores de serviço contratados (equipe de iluminação, roteirista, diretor geral de produção, dentre outros) teriam sido pagos em moeda local, euro e/ou dólar, e, para efetuar tais pagamentos, o valor captado em reais fora transferido da conta corrente específica do projeto  para uma conta bancária em território estrangeiro; c) o falecimento do produtor do filme, Sr. Donald Ranvaud, em 5/9/2016, do consultor histórico, Sr. Pedro Alvarez Tabio, em 2009, e a saída da consultora, Sra. Agnes Lealt, da empresa, dentre outras alterações sofridas na equipe de produção do filme, teriam acarretado o atraso nas filmagens do documentário; d) ainda não foi possível a obtenção do certificado de produto brasileiro (CPB) , necessário à aprovação das contas, tendo em vista que o filme, embora completamente filmado, encontra-se em fase de montagem e finalização.
8.	E, num terceiro momento, em 13/3/2018 (peças 45 e 46, de igual teor) , as responsáveis reiteram as alegações de defesa encaminhadas anteriormente, solicitam nova prorrogação de prazo de noventa dias para apresentação do CPB e eventual documentação complementar, e apresentam a seguinte documentação adicional a título de prestação de contas:
	a) demonstrativo orçamentário e contábil (peça 45, p. 3-6) , com recursos disponibilizados no valor de R$ 417.270,00, sendo R$ 397.400,00 captados nos termos do art. 1º-A da Lei 8.685/1993 e R$ 19.870,00 a título de contrapartida, e execução de despesas no valor de R$ 464.232,79;
	b) DVD da obra em seu corte atual, com duração de 170 minutos (peça 45, p. 7) ;
	c) outros comprovantes/recibos de despesas realizadas (peça 45, p. 8-217) .
9.	Ao examinar cada um dos argumentos das recorrentes, vejo que não é possível acolhê-los especialmente porque após sete anos do prazo final para a prestação de contas, estando as responsáveis regularmente citadas, não vieram aos autos comprovação da execução do objeto nos termos ajustados com a Agência Nacional do Cinema (Ancine) e nem mesmo é possível acolher parcialmente a sua execução, uma vez que não se firmou nexo de causalidade entre os recursos captados com os demonstrativos apresentados pelas responsáveis. Veja-se que os demonstrativos trazidos aos autos não foram acompanhados de comprovantes de sua realização ou extrato bancário da conta específica do ajuste. A esse respeito, as próprias responsáveis afirmaram que os recursos foram transferidos para uma conta corrente no exterior sem apresentar, entretanto, os respectivos extratos bancários.
10.	No que diz respeito à multa de 50% sobre os valores originais corrigidos a partir das respectivas datas indicadas, nos termos do art. 6º, § 1º, da Lei 8.685/1993, a ser recolhida ao Fundo Nacional da Cultura, importa esclarecer que não se confunde com a multa prevista no art. 57 da Lei 8.443/92 aplicável neste caso.
11.	Por pertinente, transcrevo, a seguir, trecho do Acórdão 1465/2008-TCU-Plenário, da Relatoria da Exmo. Ministro Augusto Sherman, capaz de elucidar essa questão:
39. Com as vênias por divergir do Ministério Público, defendo que esse acréscimo de 50% ao débito não pode ser afastado por este Tribunal, por decorrer, conforme já esclarecido, de expressa disposição estabelecida no art. 6º, § 1º, da Lei 8.685/1993, abaixo transcrito:
 (...) 
40. A propósito, considero oportuno transcrever parcialmente o Voto Revisor que proferi nos autos do TC-Processo 009.857/1999-0, quando da prolação do Acórdão 1988/2003-TCU-Primeira Câmara:
'12. Apesar da necessidade de se esclarecer, preliminarmente, o montante real do débito desta TCE, existem outras questões que gostaria de discutir. Uma delas diz respeito à previsão contida no art. 6º, § 1º, da Lei 8.685/1993 no sentido de que, na hipótese de não-cumprimento do projeto, os recursos captados por meio de incentivos da referida lei devem ser restituídos integralmente, acrescidos de correção monetária, juros e demais encargos previstos na legislação do imposto de renda, incidindo, sobre o total do débito corrigido, multa de 50%.
13. Não obstante a Lei se refira à palavra multa, entendo que não se trata de espécie de sanção tais como as encontradas no art. 57 e 58 da Lei Orgânica do TCU. A multa da Lei 8.685/93, a meu ver, não cuida de sanção aplicável por autoridade competente após avaliação da conduta e da responsabilidade subjetiva do agente faltoso. Mais se assemelha ela à natureza da cláusula penal conhecida no Direito das Obrigações. Seu objetivo é o reforço da obrigação, pois visa a assegurar o cumprimento da obrigação pelo devedor, que, diante da possibilidade de agravamento da sua prestação, se vê estimulado a cumpri-la.
14. Daí que não há discricionariedade na aplicação dessa espécie de multa. Havendo o descumprimento da obrigação, ela se concretiza.
15. No caso em análise, a sanção decorre diretamente da lei, de maneira que, descumprido o projeto, o valor dos recursos captados devem ser restituídos com acréscimo de 50%. Observe-se que a multa é um acréscimo à dívida. Ela não se aplica a posteriori, mas antes deve ser acrescentada ao débito do agente faltoso para com o Erário e, por isso, a meu ver, precisa ser inserida na citação do responsável...'
 (...) 
42. Assim sendo, o montante a ser restituído deve ser calculado partindo-se dos valores originais, sobre os quais incidem a correção monetária e os juros de mora, conforme previsto no art. 19 da Lei 8.443/92. Sobre os valores originais corrigidos incide, ainda, a multa de 50%, de acordo com o art. 6º, § 1º, da Lei 8.685/1993. Dessa maneira, o valor total a ser devolvido é composto do valor original corrigido, acrescido dos juros de mora e da multa de 50% sobre o valor corrigido.
43.Com relação à forma de cálculo da correção monetária do débito, bem como dos juros e demais acréscimos sobre a dívida, o Tribunal em suas deliberações vem determinando que seja seguida a legislação em vigor. Assim, no momento da execução do Acórdão que vier a ser proferido, deverá ser considerado o que diz a Lei 8.685/1993, norma específica referente aos recursos em questão.
44. Por fim, não vislumbro óbice na cumulatividade do acréscimo de 50% ao valor do débito, conforme determinado na Lei 8.685/1993, com a aplicação da multa prevista no art. 57 da Lei 8.443/1992, que ao final será proposta, tendo em vista a distinção da natureza desses institutos, nos termos defendidos no Voto Revisor transcrito no item 40 supra. Posição nesse mesmo sentido foi aprovada pelo Tribunal no já mencionado Acórdão 2.659/2007 - 1 ª Câmara.
12.	Com essas observações, uma vez que não vieram aos autos elementos capazes de demonstrar a aplicação dos recursos captados por meio do ajuste firmado com a Agência Nacional do Cinema (Ancine) e inexistindo elementos que demonstrem a boa-fé das responsáveis, entendo que devem ser julgadas irregulares as contas das responsáveis, AIA - Comunicação, Produção e Internet Ltda. e da Sra. Alessandra Rubino de Oliveira Silvestri, condenando-as, solidariamente, pelo débito apurado, além de aplicar-lhes a multa prevista no art. 57 da Lei 8.443/1992, cujo valor, em face do montante atualizado do débito, fixo em R$ 110.000,00 (cento e dez mil reais) . 
13.	Quanto ao pedido de prorrogação de prazo apresentado pela Sra. Alessandra Rubino de Oliveira Silvestri e pela empresa AIA - Comunicação, Produção e Internet Ltda., em 13/3/2018, deve ser indeferido pela perda de seu objeto ante o presente julgamento de suas contas.
14.	Com fundamento no art. 16, § 3º, da Lei 8.442/92, deve ser remetida cópia dos autos ao Procurador-Chefe da Procuradoria da República no Estado de São Paulo para as providências que entender cabíveis.
Ante o exposto, VOTO no sentido de que o Tribunal adote a deliberação que ora submeto à apreciação deste Colegiado.
TCU, Sala das Sessões Ministro Luciano Brandão Alves de Souza, em 19 de novembro de 2019.
AROLDO CEDRAZ 
Relator